【裁判字號】    99,交聲,2397
【裁判日期】    991123
【裁判案由】    聲明異議
【裁判全文】
臺灣高雄地方法院交通事件裁定        99年度交聲字第2397號
原處分機關  交通部公路總局高雄區監理所
異  議  人
即受處分人  孫振傑
上列異議人因違反道路交通管理處罰條例案件，對於交通部公路
總局高雄區監理所民國99年8 月18日所為之處分（原處分案號：
高監營裁字第裁80-NO0000000號）聲明異議，本院裁定如下：
    主  文
原處分撤銷。
孫振傑汽車駕駛人，駕駛汽車經測試酒精濃度超過規定標準，吊
扣普通重型機車駕駛執照壹拾貳月，應接受道路交通安全講習。
    理  由
一、原處分意旨略以：異議人即受處分人孫振傑於民國97年4 月
    20日18時20分許，明知已因服用酒類，致達不能安全駕駛動
    力交通工具之程度，竟仍騎乘車號XPG-571 號重型機車欲返
    回住處，嗣於行經高雄縣鳳山市○○路○段19號前路段時，
    因不慎與官英伶所騎乘車號H9K-796 號普通重型機車發生擦
    撞，經到場處理員警對其施以檢測後，得知異議人呼氣酒精
    濃度含量達每公升0.9 毫克，而認定有「汽車駕駛人酒精濃
    度超過規定標準（每公升0.55毫克以上）」之違規，並經原
    處分機關即交通部公路總局高雄區○○○○道路交通管理處
    罰條例第35條第1 項第1 款、第24條規定，裁處罰鍰新臺幣
    （下同）4 萬5 仟元，吊扣普通重型機車駕駛執照12個月，
    並應參加道路交通安全講習。
二、異議意旨略以：異議人業經緩起訴處分確定，並已依緩起訴
    處分履行提供義務勞務80小時、參加法治教育2 次，原處分
    機關仍為異議人應繳納罰鍰4 萬5 仟元之處分，顯然違法，
    請求撤銷原處分等語。
三、經查：
(一)、關於罰鍰部分：
  1.按汽車（依道路交通管理處罰條例第3 條第8 款規定，包括
    機器腳踏車即機車）駕駛人，駕駛汽車經測試檢定，酒精濃
    度超過規定標準者，處15,000元以上60,000元以下罰鍰，並
    當場移置保管其車輛及吊扣其駕駛執照1 年，道路交通管理
    處罰條例第35條第1 項第1 款固定有明文。惟一行為同時觸
    犯刑事法律及違反行政法上義務規定者，依刑事法律處罰之
    ，但其行為應處以其他種類行政罰或得沒入之物而未經法院
    宣告沒收者，亦得裁處之；前項行為如經不起訴處分或為無
    罪、免訴、不受理、不付審理之裁判確定者，得依違反行政
    法上義務規定裁處之，行政罰法第26條則有明文，此乃明定
    對於人民違反公法上義務之行為，除因處罰之性質與種類不
    同，必須採用不同方法而為併合處罰，以達行政目的所必要
    者外，不得重複處罰之原則，以落實大法官釋字第503 號解
    釋揭示「一行為不得重複處罰」之現代民主法治國家之基本
    原則，依其立法理由所載：「一行為同時觸犯刑事法律及違
    反行政法上義務規定時，由於刑罰與行政罰同屬對不法行為
    之制裁，而刑罰之懲罰作用較強，故依刑事法律處罰，即足
    資警惕時，實無為一事二罰再處行政罰之必要。且刑事法律
    處罰，由法院依法定程序為之，較符合正當法律程序，應予
    優先適用。但罰鍰以外之沒入或其他種類行政罰，因兼具維
    護公共秩序之作用，為達行政目的，行政機關仍得併與裁處
    」。是以，倘汽車駕駛人以單一酒後駕駛汽車行為，經測試
    酒精濃度超過規定標準，而同時涉有刑法第185 條之3 公共
    危險罪嫌時，道路交通管理處罰機關除有行政罰法第26條第
    1 項但書得處以其他種類行政罰者之情形，而得裁處其他種
    類行政罰外，關於罰鍰部分，應依行政罰法26條第1 項前段
    及道路交通管理處罰條例第10條規定移送地方法院檢察署處
    理。
  2.另按，檢察官依刑事訴訟法第253 條之1 規定所為之緩起訴
    處分，不論是向公益團體繳納捐款或提供勞務，均係課予受
    處分人為一定之負擔；其命受處分人為金錢給付部分，並得
    為民事強制執行名義，受處分人因緩起訴處分而剝奪其財產
    權，主觀上此一金錢給付義務具有強制性、懲罰性，性質上
    已與罰金無異；而向公益團體、地方自治團體或社區提供義
    務勞務部分，雖非刑法所設之刑罰種類，但此種勞動刑仍屬
    對受處分人自由權利之剝奪，猶如刑事處罰中之拘役等自由
    刑（強制於一定時間內為義務勞務而無法自由選擇行動、工
    作），效果無異於刑事懲罰。是以緩起訴處分所為，不論是
    金錢給付、勞務提供，雖均不屬「刑罰」性質，但實質上均
    係對受處分人的制裁，並造成受處分人名譽、自由、財產等
    權利不利的影響；況且緩起訴僅為「暫時之不起訴」，如受
    處分人不能履行緩起訴所附加之負擔，檢察官仍應撤銷緩起
    訴，並依法訴追。是以受處分人經由履行緩起訴處分所附條
    件，即得免遭檢察官啟動聲請簡易判決處刑或起訴程序，顯
    具有替代刑罰之效果，廣義而言，應屬「實質刑事法律處罰
    」，而有行政罰法第26條第1 項一事不二罰規定之適用。雖
    法務部曾函釋認為行政罰法第26條第2 項所稱不起訴處分，
    係包括緩起訴處分在內，然緩起訴處分與不起訴處分雖同具
    使受處分人免於刑事訴追之效果，惟刑事訴訟法第253 條之
    1 第1 項係91年2 月8 日增訂，行政罰法則於94年2 月5 日
    公布，制定在後之行政罰法第26條第2 項僅臚列不起訴處分
    或無罪、免訴、不受理、不付審理之裁判確定者，而未將緩
    起訴處分納入，應係立法者有意排除，而非法律漏洞。且緩
    起訴處分既非不能證明受處分人之犯罪事實，且有支付一定
    金額或提供義務勞務之實質處罰，自與行政罰法第26條第2
    項列舉之不起訴處分等情形迥然有別，是仍無從遽為比擬而
    為相同之處置。否則，刑事被告經法院循審判程序判處罰金
    或得以易科罰金之拘役或有期徒刑，均得援用行政罰法第26
    條第1 項之規定，免於處以行政秩序罰之雙重不利益；至於
    藉由緩起訴處分而節省司法資源者，在基於實質懲罰目的而
    其財產權、自由權遭受剝奪之餘，卻仍需繳納一定金額之行
    政罰鍰，其結果勢必降低受處分人（即刑事被告）接受緩起
    訴處分之意願，造成反噬緩起訴處分替代繁複刑事審判程序
    之制度性機能。行政罰法第26條第2 項既未將緩起訴處分列
    舉其中，本於例外規定從嚴解釋之法理，自不能將條文中不
    起訴處分之範圍，擴及於性質顯不相同之緩起訴處分。
  3.又異議人上開酒後駕車之行為，其刑事公共危險之犯罪，業
    經臺灣高雄地方法院檢察署檢察官以97年度偵字第14134 號
    為緩起訴處分1 年確定，並已履行緩起訴處分所附提供80小
    時義務勞務、參加法治教育2 次之條件，惟原處分機關仍就
    同一酒後駕車行為裁處異議人4 萬5 仟元罰鍰，並吊扣駕駛
    執照12個月及施以道安講習等情，有舉發通知單、高監營裁
    字第裁80-NO0000000號裁決書、緩起訴處分書及臺灣高等法
    院被告前案紀錄表等卷可稽。異議人違反道路交通管理處罰
    條例第35條第1 項之情節雖甚明確，惟異議人上開酒後駕車
    之行為，係屬同時觸犯刑事法律及違反行政法上義務規定之
    行為，且前經緩起訴處分確定，異議人並已依緩起訴處分條
    件履行完畢，是依前揭說明，應可認已產生實質刑罰之效果
    。從而，揆諸行政罰法第26條規定，原處分機關對異議人上
    開酒後駕車之違規行為為裁罰時，除其行為應處以「其他種
    類行政罰」，即吊扣駕駛執照、道路交通安全講習，仍得予
    以裁處外，自不得就該同一違規事實再處以「罰鍰」，原處
    分再予裁處異議人罰鍰4萬5仟元，自難謂適法。
(二)、關於吊扣普通重型機車駕駛執照及施以道路安全講習部分：
    原處分機關裁處異議人吊扣普通重型機車駕駛執照及應參加
    道路安全講習部分，均係為達成遏止酒後駕車之不法行為，
    維護道路交通用路權人之安全法益等行政目的所必要之罰鍰
    以外之其他種類行政罰，依行政罰法第26條第1 項但書之規
    定，原處分機關仍得裁處，並未違反「一事不二罰」之規定
    ，故此部分之裁處並無違誤。
四、綜上所述，本件異議人於飲酒後駕駛普通重型機車之行為，
    違反道路交通管理處罰條例第35條第1 項第1 款規定，依同
    條例第24條第1 項第2 款及違反道路交通管理事件統一裁罰
    基準表之規定，應吊扣小型車駕駛執照12個月及應參加道路
    交通安全講習，是異議人就罰鍰4 萬5 仟元部分聲明異議，
    非無理由。又道路交通管理處罰條例第87條第1 項規定：「
    受處分人不服第8 條主管機關所為之處罰，得於接到裁決書
    之翌日起20日內，向管轄地方法院聲明異議。」此條文中所
    謂之「處罰」，應指包括對受處分人裁處之違規事實是否正
    當，及裁罰所引用之法條是否適當而言，蓋此二者有不可分
    離之關係，即聲明異議應以交通違規行為為標的，非以處罰
    項目為範圍。是本件異議人酒後駕車只有一個交通違規行為
    ，雖異議人僅就處罰項目中之罰鍰部分提起異議，其餘部分
    （吊扣駕照及應參加道路交通安全講習部分）並未提及，然
    其餘處罰項目與其交通違規行為是否存在既無從分離，本院
    自應併予審理，附此敘明。從而，原處分機關裁罰異議人罰
    鍰49,500元之處分即有不當，自應將原處分全部撤銷，另為
    妥適裁定如主文第2 項所示。
據上論斷，應依道路交通案件處理法第20條前段，道路交通管理
處罰條例第35條第1 項第1 款，裁定如主文。
中    華    民    國    99    年    11    月    23    日
                  交通法庭      法  官  鄭子文
以上正本證明與原本無異。
如不服本裁定應於送達後5日內向本院提出抗告狀。
中    華    民    國    99    年    11    月    23    日
                                書記官  王立山

司法院資訊處製作；財團法人民間司法改革基金會備份。
